臺灣宜蘭地方法院行政訴訟判決
110年度交字第63號
                                    111年7月11日辯論終結
原      告  曾鳳珠  
被      告  交通部公路總局臺北區監理所

代  表  人  梁郭國  
訴訟代理人  林佳慧  
上列當事人間交通裁決事件，原告不服被告民國110年11月18日
北監宜裁字第43-Q00000000號裁決（其易處處分部分經被告以11
1年1月11日43-Q00000000號裁決書更正，下稱原裁決），提起行
政訴訟，本院判決如下：
    主  文
原裁決撤銷。
訴訟費用新臺幣叁佰元由被告負擔。
    事實及理由
壹、程序部分：
    原裁決所為易處處分部分，應屬無效，業經被告於111年1月
    11日另製開同號裁決書予以更正（見本院卷第65頁）而不存
    在，本院無須再予審究，先予敘明。　　
貳、實體事項：
一、事實概要：
    宜蘭縣政府警察局宜蘭分局（下稱舉發機關）以原告於110
    年6月23日14時13分許駕駛車牌號碼000-0000號自用小客車
    （下稱系爭車輛），於宜蘭縣○○市○○路0段000號前因倒車不
    慎撞擊由訴外人林建誠停放於後方之車牌000-0000普通重型
    機車(下稱系爭機車)，致系爭機車倒地，經民眾報案後，舉
    發機關調閱現場監視器，認系爭車輛碰撞系爭機車倒地後，
    未依規定處置即逕行離去，有「汽車駕駛人駕駛汽車肇事，
    無人受傷而未依規定處置並逃逸」之違規行為（下稱系爭違
    規行為），依道路交通管理處罰條例（下稱處罰條例）第62
    條第1項規定，以110年6月30日宜警交字第Q00000000號舉發
    違反道路交通管理事件通知單（下稱系爭舉發單）逕行舉發
    。原告不服舉發，經被告函由舉發機關查復，仍認違規事實
    明確，被告乃依處罰條例第62條第1項（及第24條第1項第1
    款），以原裁決裁處原告罰鍰新臺幣(下同)3,000元，吊扣
    駕駛執照3個月，並應參加道路交通安全講習。原告復不服
    ，提起本件訴訟，請求撤銷原裁決。
二、原告起訴請求撤銷原裁決，主張：
㈠、其駕駛系爭車輛於101年6月23日14時13分許，乘載客戶即訴
    外人王筱寶至國泰世華銀行宜蘭分行辦理業務，系爭車輛臨
    停在宜蘭市○○路0段000號路邊，其一直未離開駕駛座位，嗣
    倒車後前行離開，卻在不知情下遭舉發機關以肇事逃逸開立
    系爭舉發單。其在臨停期間，前方有人插停了一輛自行車，
    離開時其看後視鏡並無車輛，略為倒車閃過前方插停的自行
    車後離去，無察覺有任何異樣，不知後方插停一輛機車，亦
    未感覺有碰倒機車情事，並非肇事逃逸。數日後接獲舉發機
    關通知，即赴警局配合調查。其在事發當時並無肇事逃逸之
    不法行為及動機，員警並告知雙方和解即終，已與系爭機車
    車主達成無損失無賠償和解協議。本件由監視器影像及當時
    現場在座友人可證其渾然不知系爭車輛倒車時有觸碰倒機車
    情事（無聲響無震動），雙方車輛無受損跡象，且系爭車輛
    無裝倒車雷達，其倒車時並無聽到系爭機車倒下的聲音。
㈡、本件現場同車友人王筱寶，到法院亦證明伊渾然不知系爭車
    輛倒車時有觸碰倒機車情事（無聲響無震動）。其當時有倒
    車一點點，應該只是輕輕碰到一下，該機車可能是用側桿停
    車，輕輕碰到就倒了。其工作性質為跑業務，只是罰款還能
    接受，但吊扣駕駛執照3個月，會影響工作。　　
三、被告答辯聲明請求駁回原告之訴，答辯以：
㈠、據舉發機關查復略以：原告於110年6月23日14時13分駕駛系
    爭車輛在宜蘭市○○路0段000號前肇事，未依規定留置現場，
    經當事人報警，由處理員警調閱現場監視器，後通知其到所
    說明，爰依法逕行舉發。
㈡、依原告陳述在臨停期間，前方插停了一輛自行車，自應於倒
    車時注意車輛後方情形。監視器畫面顯示，系爭車輛於倒車
    時碰撞後方機車，後方機車倒地，難謂原告未覺知。縱未知
    悉事故之發生，然亦能注意事故之發生，而有過失。至於原
    告主張已與對造和解，與原告有無肇事逃逸之行政責任事實
    並無相關。原告未留在原地依規定處置，逕自駛離現場而逃
    逸，違反規定，原裁決應無違誤。　　
四、本院之判斷：
㈠、本件舉發機關以原告有系爭違規行為開立系爭舉發單舉發，
    經原告表示不服，被告函請舉發機關查證仍認屬實，而為原
    裁處之情，有系爭舉發單暨送達證書、原告之交通違規陳述
    單、舉發機關與被告間查核函件、駕駛人基本資料、採證光
    碟及原裁決在卷可按（見本院卷第31至47頁、第57頁），上
    開證據，均足為本件認定之依憑。
㈡、按「汽車駕駛人駕駛汽車肇事，無人受傷或死亡而未依規定
    處置者，處新臺幣1千元以上3千元以下罰鍰；逃逸者，並吊
    扣其駕駛執照1個月至3個月。」、「汽車駕駛人，有下列情
    形之一者，應接受道路交通安全講習：一、違規肇事受吊扣
    駕駛執照處分。」處罰條例第62條第1項及第24條第1項第1
    款分別定有明文。所稱「依規定處置」，應指依道路交通事
    故處理辦法第3條之規定：「發生道路交通事故，駕駛人或
    肇事人應先為下列處置：…四、不得任意移動肇事車輛及現
    場痕跡證據。但無人傷亡且車輛尚能行駛，或有人受傷且當
    事人均同意移置車輛時，應先標繪車輛位置及現場痕跡證據
    後，將車輛移置不妨礙交通之處所。五、通知警察機關。但
    無人受傷或死亡且當事人當場自行和解者，不在此限。」。
    再按，觀之處罰條例第62條第1項規範之行為有兩種態樣，
    一為前段之「未依規定處置」，一為後段之「逃逸」，如有
    「未依規定處置」之違規行為，應處以該條項前段所定罰鍰
    ，至於同條項後段之吊扣駕駛執照，必須該當「逃逸」之要
    件始得予以裁處。至所謂逃逸，依其文義，並參酌前述立法
    設計，應指駕駛人明知已駕車發生交通事故，而仍故意逃離
    而言，並未處罰過失，亦即肇事逃逸者除在客觀上必須有不
    為積極救助、處置之措施而將肇事車輛駛離現場之行為外，
    其主觀上尚必須有逃避肇事責任之逃逸故意，始得歸責（臺
    北高等行政法院110年度交上字第274號判決意旨參照）。又
    行政罰法第7條第1 項規定：「違反行政法上義務之行為非
    出於故意或過失者，不予處罰。」，故對於違反行政法上義
    務之處罰，仍應以行為人主觀上有可非難性及可歸責性為前
    提，如行為人主觀上並非出於故意或過失，即無可非難性及
    可歸責性，自不應予以處罰。且現代民主法治國家對於行為
    人違反行政法上義務欲加以處罰時，應由國家負證明行為人
    有故意或過失之舉證責任，此觀行政罰法第7條之立法理由
    即明，如無法證明行為人主觀上有故意或過失違反法定義務
    之可非難性，即非得對行為人裁罰。 
㈢、經查：
１、本件舉發事實經過，經本院就採證影像光碟勘驗結果如下：
    　　
　　檔案名稱：店家監視器
    影片長度共10秒
    影片內容為店家監視器畫面
    影片開始　右下角標示06/23/2021  14：12：29
　　 
　　 00：00：00-00：00：03 宜蘭市○○路0段000號前停有系
　  爭車輛。
　　
    00：00：04 系爭車輛開始倒車，碰撞後方機車。　
    
　　00：00：05 後方機車倒地。
　　
　　00：00：06  系爭車輛開始往前駛離。
　  　　
 　00：00：07  系爭車輛停候後方駛來機車通過。
　　 
　  00：00：08-00：00：10  系爭車輛駛離。
２、對於上開勘驗光碟內容，兩造無爭執。原告主張臨停期間，
    因前方有人插停了一輛自行車，欲離開時才略為倒車閃過前
    方插停的自行車後離去，即可認屬實。而就原告所陳不知後
    方停有系爭機車，倒車時無察覺任何異樣，亦未感覺有碰倒
    該機車，並聲請證人即當天原告載送至該處之證人王筱寶作
    證。證人王筱寶到庭結證以：「（問：請證人就當天事發經
    過陳述。）當天我是請原告載我國泰世華銀行繳保費，離去
    時，原告載我回家，過程中我沒有聽到任何異狀聲響，是原
    告後來告訴我才知道這件事。」、「（問：當天原告車內有
    無裝倒車雷達？）我沒有聽到，都沒有感覺。」、「（問：
    當天有無注意到車子後面停有機車？）沒有看這些，上車就
    坐上去了，就直接回家了。」、「我坐在前面，窗戶都關起
    來，整個都沒有感覺，也沒有聽到聲音。」等語（見本院卷
    第142至143頁）。衡以證人王筱寶固為原告之友人，惟既經
    到庭經具結後而為證述，衡情無甘冒刑事偽證重罪，而故為
    虛偽陳述之必要，所證當屬可採。而據證人王筱寶上開證詞
    ，與原告主張當時在車內並無察覺任何異狀，無聽到撞及異
    物聲響，未感覺有碰撞系爭機車之情相符。則原告主張於倒
    車時並未察覺有碰撞後方之系爭機車，故逕行離去之情，即
    應認可採。　
３、被告認定本件原告構成肇事逃逸之違規行為，主要係依據舉
    發機關所檢具之資料。而經本院向舉發機關調取本件交通事
    故調查卷宗資料，據舉發機關以111年2月24日警蘭交字第11
    10004705號函檢復之該案卷宗內，系爭機車駕駛人林建誠於
    道路交通事故調查紀錄表所陳：「我約是14時10分許將我車
    輛NET-6817停於案發地，車頭朝店門口，我進去飲料店裡講
    電話，大約1分鐘左右，我女友（羅會晴）就發現發現我車
    輛遭撞，我出飲料店時隔壁亞洲鐵人的老闆娘也有看到事發
    經過。經調閱亞洲鐵人監視器可以發現對方是TOYOTA車型，
    對方撞倒後就逕自離去，沒有留下任何聯絡資料，也沒有等
    警方到場就逕自離去往新月廣場方向離去。我看到我車倒地
    後，我女友就把車牽起來。我並向警方報案。我一開始車輛
    是停在對方車輛後方。對方也有碰撞到内衣店的旗桿。經警
    方調閱路口監視器供我一起指認，確認對方車號為000-0000
    」等語(見本院卷第96頁）。而核之所附道路交通事故照片(
    見本院卷第103至109頁)，系爭機車當時受損情形，係車牌
    右側略彎曲、右照後鏡外殼邊緣、右手把邊緣及腳踏板右側
    車殼邊緣略有磨損，核之上開損害當係系爭機車倒地所造成
    ，且損害狀況輕微；而遭原告系爭車輛撞擊之左側，則未見
    有何損害之採證，再參以系爭車輛後側並無何擦傷或凹陷情
    形(見本院卷第110頁)，足見當時撞擊力道確屬輕微。復依
    原告所提出與林建誠和解書載以：「甲方(即原告)因駕駛AF
    N-1017自小客車於倒車後離開，當時未發覺後方有異樣。直
    到接獲警方聯絡，獲知自己有肇事逃逸之嫌，立刻配合警方
    到案調查說明，事故當下實屬未察覺異樣，因此未下車察看
    ，全無意圖肇事逃逸之說，當下即刻聯絡向乙方(即林建誠)
    誠懇致歉，並且獲得乙方諒解，因乙方未受傷、無財損，不
    要求任何理賠，達成和解簽下和解書。」等語(見本院卷第1
    5頁)。是依上開事證，足認系爭車輛倒車撞及系爭機車情狀
    確屬輕微，原告主張未察覺其情，無違常情，應認可採。
４、至被告所抗辯系爭車輛倒車碰撞後方系爭機車時會有反作用
    力，一般駕駛人正常狀況可察覺等語，乃指原告對倒車時撞
    及系爭機車事實之發生有應察覺而未察覺之過失責任情形。
    然系爭車輛撞及系爭機車之力道應甚為輕微，與原告同車之
    證人王筱寶亦全然不知其情，有如前述，則被告此部分抗辯
    ，即難認可採。且處罰條例第62條第1項規範之肇事後未依
    規定處置及逃逸行為，應指駕駛人明知駕車導致發生交通事
    故之事實，而仍故意不依規定處置及逃離而言，並未處罰因
    過失不知交通事故發生狀況下離去情形，亦即須行為人主觀
    上有逃避肇事責任之逃逸故意，始得歸責；且行為人是否有
    逃逸之故意，應由行使行政處罰權力之國家機關即舉發機關
    及被告負舉證責任，始符行政罰法第7條第1項保障人權之立
    法目的。而於本件，除系爭事故之肇事事實資料外，舉發機
    關及被告並未提出其他積極事證證明原告確有明知已發生系
    爭事故，而仍不依規定處置並逃離之故意，有如前述，則難
    認原告主觀上有違反處罰條例第62條第1項規定之可非難性
    及可歸責性，而應處以本件行政罰。是原告主張其無為系爭
    違規行為之故意，不服原裁決所為裁罰，請求撤銷，即有理
    由。
五、綜上所述，本件尚難認原告主觀上有違反處罰條例第62條第
    1項規定之可非難性及可歸責性，原處分以原告有系爭違規
    行為，對原告為原裁決之裁罰處分，於法不合。原告訴請撤
    銷，為有理由，應予准許。
六、本件事證已臻明確，兩造其餘攻擊防禦方法並所提證據，經
    斟酌後認均不足影響判決結果，爰不遂一論列，併此敘明。
七、原處分既經撤銷，則本件訴訟費用300元，應由敗訴之被告
    負擔，爰確定被告應給付原告之訴訟費用額如主文第2項所
    示。
八、據上論結，本件原告之訴為有理由，依行政訴訟法第237條
    之7、第237條之8第1項、第98條第1項前段，判決如主文。
中　　華　　民　　國　　111 　年　　7 　　月　　25　　日
                  行政訴訟庭  法  官  張軒豪  
以上正本係照原本作成。
如不服本判決，應於判決送達後20日內，向本院提出上訴狀並表
明上訴理由（原判決所違背之法令及其具體內容或依訴訟資料可
認為原判決有違背法令之具體事實），其未載明上訴理由者，應
於提出上訴後20日內向本院補提理由書（上訴狀及上訴理由書均
須按他造人數附繕本，如未按期補提上訴理由書，則逕予駁回上
訴），並應繳納上訴裁判費新臺幣750元。
中　　華　　民　　國　　111 　年　　7 　　月　　25　　日
                              書記官  林憶蓉